【裁判字號】    95,易,140
【裁判日期】    950621
【裁判案由】    違反動產擔保交易法等
【裁判全文】
臺灣基隆地方法院刑事判決               95年度易字第140號
公  訴  人  臺灣基隆地方法院檢察署檢察官
被      告  乙○○即林盛木
上列被告因違反動產擔保交易法等案件，經檢察官提起公訴（94
年度偵緝字第350 號），被告為有罪之陳述，本院合議庭裁定由
受命法官獨任以簡式審判程序進行審理，並判決如下：
    主  文
乙○○動產擔保交易之債務人，意圖不法之利益，將標的物出質
，致生損害於債權人，處有期徒刑貳月，如易科罰金，以佰元
折算壹日。
    事實及理由
一、犯罪事實：
    本件犯罪事實引用起訴書（如附件）之記載，並補充：車牌
    號碼POK-897 號重型機車（下稱系爭機車）現已更號為AD2-
    918號。
二、程序事項：
    查本件被告乙○○（原名林盛木）所犯者非為死刑、無期徒
    刑、最輕本刑為3 年以上有期徒刑之罪或高等法院管轄第一
    審案件，其於準備程序進行中，先就被訴事實為有罪之陳述
    ，經告知其簡式審判程序之旨，並聽取公訴人、被告之意見
    後，本院業已依刑事訴訟法第273條之1第1 項之規定，裁定
    由受命法官獨任以簡式審判程序進行本案之審理。
三、證據名稱：
    (一)被告於警詢、檢察官偵查以及本院審理中之自白。
    (二)宏大當鋪負責人謝尚文於民國95年5 月17日之警詢證述
        。
    (三)買賣契約書、91年10月22日暨同年月23日補發之行車執
        照、宏大當鋪當票、切結書、機車車輛異動登記書（即
        補發行車執照；以上均影本）、機車異動歷史查詢表以
        及車籍資料。
四、論罪科刑：
    (一)按刑法第214 條所謂使公務員登載不實事項於公文書罪
        ，須一經他人之聲明或申報，公務員即有登載之義務，
        並依其所為之聲明或申報予以登載，而屬不實之事項者
        ，始足構成，若其所為聲明或申報，公務員尚須為實質
        之審查，以判斷其真實與否，始得為一定之記載者，即
        非本罪所稱之使公務員登載不實（最高法院73年臺上字
        第1710號判例意旨參照）。查汽車之行車執照辦理遺失
        補發，應備文件包括車主身分證正本（個人名義）或營
        利事業登記證及公司或商業登記證明文件影本（公司行
        號名義）、強制汽車責任保險證、印章（非越區辦理者
        免具）以及汽機車新領牌照登記書車主聯等，可親往各
        公路監理機關或以通信換照辦理，此有本院卷附電子公
        路監理網公告之相關規定可參，則申請人只要備齊上開
        文件，監理機關承辦公務員即應依規定補發行車執照，
        並無實質審查之義務，故被告明知系爭機車之行車執照
        並未遺失，竟向監理機關辦理遺失補發，使承辦公務員
        據以補發，自該當於刑法第214 條之使公務員登載不實
        罪。
    (二)又動產擔保交易，應以書面訂立契約；非經登記，不得
        對抗善意第三人，動產擔保交易法第5 條定有明文。是
        依動產擔保交易法成立之交易，雖屬要式行為，應以書
        面訂立契約，並視其為動產抵押、附條件買賣或信託占
        有，分別依該法載明其應記載之事項；惟該動產擔保交
        易之「登記」，既係採登記對抗要件，則其未為登記者
        ，僅不得對抗善意第三人。經查本案被告向告訴人悍馬
        車業商行，以動產擔保附條件買賣方式，購買取得系爭
        機車，則被告即係該附條件買賣之債務人，並不因該動
        產擔保交易未辦理登記而有不同。
    (三)核被告所為，係犯刑法第216條、第214條行使使公務員
        登載不實文書以及動產擔保交易法第38條等罪，其使公
        務員登載不實之低度行為應為高度之行使行為所吸收，
        不另論罪。被告所犯上開二罪間，有方法結果之牽連犯
        關係，應從較重之動產擔保交易法第38條之罪（罰金額
        度較高且有併科罰金之規定）處斷。
    (四)本院審酌被告素行良好，有本院卷附臺灣高等法院被告
        前案紀錄表可稽，其明知行車執照並未遺失，竟以遺失
        為由申請補發，其所為已影響監理機關對於行車執照核
        發管理之正確性；又動產擔保交易之制度建置目的，在
        於適應工商業及農業資金融通及動產用益之需要（動產
        擔保交易法第1 條參照），事屬私人間之民事債權債務
        關係。如何確保債務人忠實履約，核屬債權人基於經營
        成本、風險評估下所為之自我管控。現行動產擔保交易
        法以刑罰介入民事履約責任，本院雖不認同，然事屬國
        會之立法裁量（行政院已於94年9 月間通過動產擔保交
        易法修正案，廢除該法第38條之刑罰規定，目前正待立
        法院審議，顯見此部分之除罪化為大勢所趨），故依職
        權量刑時，應首重「罪刑相當原則」，避免司法機關淪
        為債權人濫用之工具，併慮及被告之犯罪動機、目的、
        手段，所得利益、所生損害亦非至鉅，迄未與告訴人達
        成民事和解等一切情狀，量處如主文所示之刑，併諭知
        易科罰金之折算標準。
五、適用之法律依據：
    刑事訴訟法第273條之1第1項、第299條第1項前段、第310條
    之2、第454條，動產擔保交易法第38條，刑法第11條前段、
    第214條、第216條、第55條、第41條第1 項前段，罰金罰鍰
    提高標準條例第1條前段、第2條。
本案經檢察官丙○○到庭執行職務。
如不服本判決，得自收受送達之日起10日內，向本院提起上訴。
中    華    民    國    95    年    6     月    21    日
                  刑事第五庭法  官  楊皓清
以上正本證明與原本無異。
對於本件判決如有不服，應於收受送達後10日內，向本院提出上
訴書狀，上訴於臺灣高等法院，並按他造當事人之人數附具繕本
。
中    華    民    國    95    年    6     月    21    日
                            書記官  王月娥
附錄論罪法條：
刑法第214條
明知為不實之事項，而使公務員登載於職務上所掌之公文書，足
以生損害於公眾或他人者，處3年以下有期徒刑、拘役或500元以
下罰金。
刑法第216條
行使第210條至第215條之文書者，依偽造、變造文書或登載不實
事項或使登載不實事項之規定處斷。
動產擔保交易法第38條
動產擔保交易之債務人，意圖不法之利益，將標的物遷移、出賣
、出質、移轉、抵押或為其他處分，致生損害於債權人者，處3
年以下有期徒刑、拘役或科或併科6000元以下之罰金。
附件：
臺灣基隆地方法院檢察署檢察官起訴書
                                     94年度偵緝字第350號
    被      告  乙○○  （原名林盛木）
                         男  46歲（民國○○年○月○○日生）
                        籍設基隆市○○區○○街192巷15號
                        現居臺北縣瑞芳鎮○○路37號2樓
                        國民身分證統一編號：Ｚ000000000號
上列被告因違反動產擔保交易法等案件，業經偵查終結，認應提
起公訴，茲將犯罪事實及證據並所犯法條分敘如下：
           犯  罪  事  實
一、林宗健於民國91年11月25日，與臺北市南港區悍馬車業商行
   （下稱悍車行）訂定購買車牌號碼POK-897號機車1台之書面
    契約，雙方並約定：價金為新臺幣（下同）55980元，自91
    年11月25日起，至92年7月25日止，以每月為一期，分9期給
    付，每期給付6220元，賣方悍馬車行在契約手續完成後，應
    將機車交由買方林宗健使用，該機車在價金未全部清償前，
    所有權仍屬賣方悍馬車行，買方林宗健應盡善良管理人之注
    意義務占有使用，不得有變賣、典當、質押、轉借等情事。
    惟為顧及林宗健個人使用之便利及避免交通違規罰單由賣方
    繳納之風險，悍馬車行依交易習慣，已先將該機車於訂約前
    之同年10月22日交付林宗健，並交付已登記車主為林宗健之
    行車執照影本給林宗健，俾便如遇警方查驗證件時出示，正
    本則留於該車行。詎林宗健竟意圖為自己不法之利益，未付
    任何之分期給付金額，旋於同年月23日即上開交車日之翌日
    ，明知該行車執照仍在悍馬車行並無遺失，而以行車執照遺
    失之不實事項，向交通部公路總局臺北區監理所基隆監理站
    申請補發行車執照，使該監理站承辦公務員登載於職務上所
    掌之機車異動登記資料上，而予以補發行車執照，足以生損
    害於監理機關對車輛異動管理之正確性及悍馬車行，林宗健
    並即於同日持補發之行車執照至基隆市七堵區○○○路34之
    12號1樓宏大當舖行使，典當得1萬8千元，供己花用無存，
    致生損害於債權人悍馬車行。
二、案經悍馬車行告訴偵辦。
           證 據 並 所 犯 法 條
一、訊據被告林宗健對於上開犯罪事實，已於本署偵查中到案供
    承不諱，垓與告訴代理人丁○○於偵查中陳述之情節相符。
    此外，復有買賣契約書影本、原POK-897機車行車執照影本
    、宏大當舖當票影本、林宗健簽立給宏大當舖之切結書影本
    、林宗健申請補發之上開機車行車執照影本及本署調取之基
    隆監理站上開機車補照登記書、機車異動歷史查詢表及該機
    車車籍資料各1紙附卷可稽，被告犯嫌應堪認定。
二、核被告所為，係犯刑法第216條、第214條行使使公務員登載
    不實公文書及違反動產擔保交易法第38條等罪嫌。被告上開
    二罪間，有方法結果之牽連關係，請依牽連犯之規定從一重
    處斷。
三、依刑事訴訟法第251條第1項提起公訴。
     此  致
臺灣基隆地方法院
中    華    民    國    95    年    3     月    31    日
                               檢察官   甲○○
本件正本證明與原本無異
中    華    民    國    95    年    4     月    6     日
                               書記官   張淑梅
附錄所犯法條：
刑法第216條
行使第210條至第215條之文書者，依偽造、變造文書或登載不實
事項或使登載不實事項之規定處斷。
刑法第214條
明知為不實之事項，而使公務員登載於職務上所掌之公文書，足
以生損害於公眾或他人者，處3年以下有期徒刑、拘役或500 元
以下罰金。
動產擔保交易法第38條
動產擔保交易之債務人，意圖不法之利益，將標的物遷移、出賣
、出質、移轉、抵押或為其他處分，致生損害於債權人者，處3
年以下有期徒刑、拘役或科或併科6000元以下之罰金。


司法院資訊處製作；財團法人民間司法改革基金會備份。
